【裁判字號】    89,易,676
【裁判日期】    890831
【裁判案由】    詐欺等
【裁判全文】
臺灣高雄地方法院刑事判決                          八十九年度易字第六七六號
    公  訴  人  臺灣高雄地方法院檢察署檢察官
    被      告  辛○○
    選任辯護人  柳聰賢
右列被告因詐欺等案件，經檢察官提起公訴（八十八年度偵字第一三八四七號），本
院判決如左：
    主  文
辛○○連續行使偽造私文書，足以生損害於他人，處有期徒刑伍月。附表一所示簽帳
單第一聯拾參紙、附表二所示簽帳單商店及銀行留存聯上偽造「乙○○」之署押拾玖
枚，均沒收。
    事  實
一、緣辛○○係位於高雄縣岡山鎮岡山大阪進口百貨之專櫃人員，於民國八十八年三
    月二十三日中午十二時許，乙○○前往岡山大阪進口百貨消費後，準備以其所有
    中國國際商業銀行喬治亞人壽認同信用卡（卡號00000000000000
    00號）簽帳消費，惟因消費金額僅新臺幣（下同）一百餘元，乙○○遂改以現
    金支付，惟漏未將前開中國國際商業銀行喬治亞人壽認同信用卡收回即離開，嗣
    為於該處服務之辛○○所發覺，竟意圖為自己不法之所有，將乙○○遺失之中國
    國際商業銀行喬治亞人壽認同信用卡予以侵占入己，並基於偽造私文書、行使偽
    造私文書、詐欺取財之概括犯意，先後十三次於附表一所示之時間，持乙○○所
    有中國國際商業銀行喬治亞人受認同信用卡，至如附表一所示之商家連續刷卡消
    費，並偽簽「乙○○」之署名於簽帳單上（若為電子結帳帳單，該款帳單一式二
    聯，分別由客戶及特約商店存查，為直式印製，非電子結帳之一般手刷簽帳單係
    一式三聯，分別由客戶、特約商店、財團法人聯合信用卡處理中心存查，為橫式
    印製），偽造不實之私文書消費簽帳單，進而將之交還予各該特約商店之店員，
    主張其已收受商品之意思表示而行使之，使各該特約商店之店員陷於錯誤，誤認
    辛○○即該中國國際商業銀行喬治亞人壽認同信用卡之真正持卡人乙○○，而如
    數給付辛○○所購買之商品，足以生損害於乙○○、中國國際商業銀行及各該特
    約商店，共計辛○○前後十三次之消費金額為十二萬七千二百六十八元。嗣於八
    十八年三月二十七日，乙○○發覺其所有中國國際商業銀行喬治亞人壽認同信用
卡遺失，乃向中國國際商業銀行申報遺失，經查詢結果始知該卡已於如附表一所
    示之時間遭刷卡消費十二萬七千二百八十六元，經乙○○報警後循線查獲。
二、案經高雄縣警察局岡山分局報請臺灣高雄地方法院檢察署檢察官偵查起訴，
    理  由
一、訊據被告辛○○矢口否認有何侵占遺失物及行使偽造私文書、詐欺之犯行，辯稱
    ：八十八年三月二十五日伊在岡山大阪進口百貨精品批發店工作，時間是下午二
    時至十時，八十八年三月二十六日則是參加岡山三商百貨伊思蜜的發表會，公司
    同事都可以證明伊當時有在公司上班，不可能利用上班時間到屏東市、潮洲鎮、
    東港鎮一帶消費云云。
二、經查：
  (一)告訴人乙○○所有中國國際商業銀行喬治亞人壽認同信用卡係於八十八年三月二
    十三日中午十二時，至岡山大阪進口百貨精品批發店消費後漏未取回等情，業經
    告訴人乙○○指述綦詳；且告訴人乙○○所有中國國際商業銀行喬治亞人壽認同
    信用卡，分別於如附表一所示之時間，經人於如附表一所示之地點連續刷卡消費
    十三次，金額共計十二萬七千二百八十六元，並有簽帳單影本十三紙附卷可稽。
  (二)又本件查獲之經過係告訴人乙○○於八十八年三月二十七日發覺其所有之中國國
    際商業銀行喬治亞人壽認同信用卡遺失，經向中國國際商業銀行查詢結果，始知
    該信用卡已於八十八年三月二十五日、八十八年三月二十六日遭刷卡消費十三次
    ，共計金額為十二萬七千二百八十六元，嗣經告訴人乙○○前往消費地點之一，
    即高雄市○○區○○路一四六號「丁丁＼八千里連鎖大藥局」調閱八十八年三月
    二十六日店內之監視錄影帶，發覺錄影帶內身著深色洋裝之長髮女子即為當日持
    告訴人乙○○所有前開信用卡消費之人，再經證人即「丁丁＼八千里連鎖大藥局
    」之副店長癸○○於八十八年三月二十九日至岡山大阪進口百貨精品批發店，指
    認被告即為八十八年三月二十六日持告訴人乙○○所有之信用卡至店內消費之人
    等情，復經告訴人乙○○指述及證人癸○○證述在卷；且證人癸○○亦證稱：因
    當天持乙○○所有信用卡刷卡消費之人消費很爽快，並不像一般消費者都會要求
    折扣或給予贈品，她只說了貨號就走了，而且她人長得很漂亮、有染髮，所以印
    象非常深刻，伊有陪乙○○一起到岡山大阪進口百貨精品批發店指認，伊一看到
    被告就知道她是當天來消費的人，而且被告看到伊也有被驚嚇的感覺等語（見本
    院八十九年三月二十四日訊問筆錄、偵查卷第十三頁），嗣經本院命其當庭指認
    係被告或其雙胞胎姊姊庚○○前往消費時，證人癸○○亦堅稱係被告於八十八年
    三月二十六日前往「丁丁＼八千里連鎖大藥局」消費，以證人癸○○係於八十八
    年三月二十六日下午與持告訴人乙○○所有前開信用卡消費之人接觸，經調閱當
    天之監視錄影帶後，旋即於八十八年三月二十九日下午八時許與告訴人乙○○一
    同前往岡山大阪進口百貨精品批發店尋找當天消費之人，並當場即指認被告即為
    當天持卡消費之人，距被告前往「丁丁＼八千里連鎖大藥局」消費之八十八年三
    月二十六日僅有三天，且證人癸○○對被告之外貌特徵及消費習慣均能為詳細之
    描述，應堪認其指認為真實；且以告訴人乙○○並未見過被告，亦不知被告即為
    拾獲其所遺失信用卡之人，自不可能給予證人癸○○何等暗示，益見證人癸○○
    並無受他人暗示而誤認之虞。
  (三)另證人即美村特賣多東港店之副店長戊○○於偵訊及本院審理中均稱：是辛○○
    來店內消費，因辛○○消費金額較高，伊公司的小姐要辛○○提出身分證，她對
    小姐的態度不好，伊接到通知到收銀台時，有見到辛○○，她頭髮的下半段染成
    黃色，皮膚白晰（見本院八十九年三月三十日訊問筆錄、偵查卷第十三頁），證
    人即嘉年華電子專賣店之店長己○○亦於偵查及本院審理中證稱：八十八年三月
    二十五日持乙○○所有中國國際商業銀行喬治亞人壽認同信用卡到店內消費的人
    是辛○○，當時她是長直髮、有染色、髮長過肩、身材略瘦（見本院八十九年三
    月九日訊問筆錄、偵查卷第四十二頁、第四十三頁），證人即嘉年華電子專賣店
    之店員陳錦秀亦稱：當天前往嘉年華電子消費之人為辛○○等語（見偵查卷第四
    十三頁），衡情，證人己○○、戊○○、陳錦秀與被告均無怨隙，當無故意誣陷
    之必要，且證人己○○等人對消費之人特徵之描述，亦相互吻合，是渠等之證詞
    應堪採信。
  (四)至被告辯稱：八十八年三月二十五日、八十八年三月二十六日分別在岡山大阪進
    口百貨精品批發店、岡山三商百貨工作，並無暇前往屏東等處消費，且提出該二
    日之出勤報告表為佐；雖依被告提出之出勤報告表所見，被告確於八十八年三月
    二十五日、八十八年三月二十六日至岡山大阪進口百貨精品批發店、岡山三商百
    貨工作，且無中途簽退或離去之紀錄，然被告至公司工作後，倘係有意蹺班，自
    不可能先行通知主管，甚至辦理相關之簽退手續，是無法由該出勤報告表觀察被
    告實際之出席情況；且由被告提出之出勤報告表中亦有記載：八十八年三月十八
    日未假蹺班離櫃扣五百元，有出勤報告表可佐，益見被告確有先行簽到，並於未
    簽退或請假之情形下即離開工作地點之可能，是該出勤報告表所顯示之出席情況
    不必然與事實之出席情況全然相同。
  (五)又被告雖請求傳訊多位當日一同工作之同事到庭證述八十八年三月二十五日、八
    十八年三月二十六日確係於岡山大阪進口百貨精品批發店、岡山三商百貨工作之
    情，然證人甲○○已證稱：不記得八十八年三月二十五日是否有與被告一同工作
    （見本院八十九年三月三十日訊問筆錄），其餘證人丙○○、壬○○、丁○○、
    子○○則均證稱確有於八十八年三月二十五日或八十八年三月二十六日與被告一
    同工作，且被告亦無中途離去等詞，惟證人丙○○、壬○○、丁○○、子○○作
    證之八十九年三月三十日，距八十八年三月二十五日、八十八年三月二十六日均
    已超出一年，再輔以被告工作之地點並非同一，有時係於岡山大阪進口百貨精品
    批發店工作，有時係於岡山三商百貨支援，證人丙○○等人是否至今仍可清楚記
    憶被告於八十八年三月二十五日、八十八年三月二十六日有與之一同工作，且未
    曾中途離席之情，已非無疑；況且，經本院訊問證人壬○○是否記憶八十八年五
    月五日係與何人一同工作時答稱：不記得（見本院八十九年三月三十日訊問筆錄
    ），是證人壬○○既無法記憶八十八年五月五日係與何人一同工作，為何獨就八
    十八年三月二十五日與被告一同在岡山大阪進口百貨精品批發店工作，及被告於
    晚間六時許出外用餐之情記憶深刻，其原因何在實足令人深究；再者，證人子○○於答覆本院關於八十八年三月二十七日係與何人一同工作時答稱：淑真、愛惠
    、美枝，美枝中途都沒離開過等語（見本院八十九年三月三十日訊問筆錄），然
    參照被告所提出之日報表，庚○○、丁○○於八十八年三月二十七日均為公休，
    而來與證人子○○一同工作且未曾中途離開之情，益見證人子○○之證詞頗有可
    議之處。故證人丙○○、丁○○、子○○、壬○○之證詞，均不足為有利被告之
    認定。事證明確，被告犯行洵堪認定。
  (六)被告雖另聲請就系爭之簽帳單為筆跡及指紋比對，然持他人之信用卡以刷卡消費
    時，一般人為避免遭商家察覺，多有模仿信用卡背面簽名字跡之舉，是簽帳單上
    之簽名既係模仿前開信用卡背面「乙○○」簽名之字跡，自非被告平日書寫「乙○○」之筆跡，當不能以此經臨摹之字跡與被告平日之字跡不同，而為有利被告
    之認定，是鑑定筆跡並無其必要；況且，留存於證物之指紋，會隨時間之經過而
    消失，被告簽寫系爭簽帳單之時間為八十八年三月二十五日、八十八年三月二十
    六日，距今早已逾一年，系爭帳單又經多人反覆觸摸，縱無法採得被告指紋亦屬
    合理，故被告聲請調查之此部分證據均無必要，爰不予調查，附此敘明。
三、按刷卡帳單上偽簽姓名，為表示已收受特約商店所交付之交易標的物或消費標的
    之意，有如收據憑證，具有表示其用意之證明，屬於刑法第二百二十條之準私文
    書，被告拾得他人遺失之信用卡後，持卡消費，並於簽帳單上偽簽原持卡人之姓
    名，交付其中一聯或二聯予特約商店而行使之，致各該特約商店之店員誤認被告
    為真正之持卡人，而如數交付所購買之財物，核其所為應係犯刑法第三百三十七
    條之侵占遺失物罪、刑法第二百十六條、第二百二十條第一項、第二百十條之行
    使偽造準私文書罪、刑法第三百三十九條第一項之詐欺取財罪，公訴人漏未斟酌
    此點，而認被告偽簽乙○○姓名於簽帳單上之行為僅為單純之偽造署押，尚有未
    洽，惟其基本事實同一，本院自應予審理並變更其起訴法條。又被告偽造準私文
    書進而行使，其偽造準私文書之低度行為應為行使之高度行為吸收，不另論罪。
    又其偽造署押為偽造準私文書之部分行為，亦不另論罪。又被告先後多次詐欺、
    行使偽造準私文書之行為，均時間緊接，所犯係構成要件相同之罪，顯係基於概
    括犯意反覆為之，應依連續犯之規定論以一罪，並加重其刑。又被告侵占他人遺
    失之信用卡，進而偽稱係他人以持卡消費，並於簽帳單上偽簽他人之姓名，交還
    予特約商店之店員而行使之，使特約商店之店員陷於錯誤，如數交付商品，其所
    犯上開侵占遺失物、行使偽造準私文書與詐欺罪間，有方法結果之牽連關係，應
    從一重之行使偽造準私文書論處，公訴人認被告所犯侵占遺失物罪與詐欺罪間，
    犯意各別，應予分論併罰，尚有未洽。公訴人雖未就被告交還簽帳單予特約商店
    店員之行使偽造準私文書犯行提起公訴，然檢察官就犯罪事實一部起訴者，其效
    力及於全部，本件被告行使偽造準私文書部分之犯罪事實，與前揭論罪刑之詐欺
    取財罪間，有方法結果之牽連關係，已如前述，本院自應就屬裁判上一罪之行使
    偽造準私文書部分一併加以裁判。爰審酌被告因故發覺他人遺失之信用卡，不但
    未將之交予警察機關處理，竟意圖為自己不法所有之侵占入己，且持以刷卡消費
    ，足以生損害於真正持卡人及發卡銀行、特約商店，犯後復一再否認犯行，未見
    悔意等一切情狀，量處如主文所示之刑。又如附表一所示簽帳單第一聯共十三紙
    ，為被告所有供犯罪所用之物，雖未扣案，然不能證明業已滅失，爰依刑法第三
    十八條第一項第二款沒收，附於其上偽造之「乙○○」署押，因已併同於該私文
    書沒收，自不再予宣告沒收。又如附表二所示簽帳單部分，屬商店及銀行之留存
    聯部分，已因分別交予特約商店或財團法人聯合信用卡處理中心收執，而非屬被
    告所有，自不得併予宣告沒收，至如附表二所示簽帳單上偽造「乙○○」之署押
    十九枚，不問屬於被告與否，均依刑法第二百十九條沒收。
據上論斷，應依刑事訴訟法第二百九十九條第一項前段、第三百條，刑法第五十六條
、第三百三十七條、第三百三十九條第一項、第二百十六條、第二百二十條第一項、
第二百十條、第五十五條、第二百十九條、第三十八條第一項第二款，罰金罰鍰提高
標準條例第一條前段，判決如主文。
本案經檢察官葉淑文到庭執行職務。
中      華      民      國    八十九年      八      月    三十一    日
                                  臺灣高雄地方法院刑事第七庭
                                      法  官    曾  淑  娟
右正本證明與原本無異。
如不服本判決，應於判決送達後十日內，向本院提出上訴狀。
                                      書記官    陳  恩  如
中      華      民      國    八十九    年      八      月    三十一    日
附錄本判決論罪之法條：
刑法第三百三十七條：
意圖為自己或第三人不法之所有，而侵占遺失物、漂流物或其他離本人所持有之物者
，處五百元以下罰金。
刑法第三百三十九條第一項：
意圖為自己或第三人不法之所有，以詐術使人將本人或第三人之物交付者，處五年以
下有期徒刑、拘役或科或併科一千元以下罰金。
刑法第二百十六條：
行使第二百十條至第二百十五條之文書者，依偽造、變造文書或登載不實事項或使登
載不實事項之規定處斷。
刑法第二百二十條第一項：
在紙上或物品上之文字、符號、圖畫、照像，依習慣或特約，足以為表示其用意之證
明者，關於本章及本章以外各罪，以文書論。
刑法第二百十條：
偽造、變造私文書，足以生損害於公眾或他人者，處五年以下有期徒刑。
附表一：
┌───┬──────┬────────┬───────┬───────┐
│編號  │犯罪時間    │犯罪地點        │消費金額      │簽帳單調閱編號│
├───┼──────┼────────┼───────┼───────┤
│一    │八十八年三月│屏東市○○路七之│三千一百零三元│七九一六０七號│
│      │二十五日下午│七號「東發便民商│              │              │
│      │一時十七分許│店」            │              │              │
├───┼──────┼────────┼───────┼───────┤
│二    │八十八年三月│屏東縣潮州鎮介壽│二萬一千一百一│0000000│
│      │二十五日下午│路一二三號「愛珍│十元          │號            │
│      │二時十二分許│金銀珠寶行」    │              │              │
├───┼──────┼────────┼───────┼───────┤
│三    │八十八年三月│屏東縣潮州鎮介壽│一萬三千八百七│五七０二二三號│
│      │二十五日下午│路一二三號「愛珍│十元          │              │
│      │二時十五分許│金銀珠寶行」    │              │              │
├───┼──────┼────────┼───────┼───────┤
│四    │八十八年三月│屏東縣東港鎮船頭│四百八十元    │００三三三三號│
│      │二十五日下午│路七五之一０號「│              │              │
│      │三時九分    │美村特賣多東港店│              │              │
│      │            │」              │              │              │
├───┼──────┼────────┼───────┼───────┤
│五    │八十八年三月│屏東縣東港鎮船頭│九千四百四十八│００三三三五號│
│      │二十五日下午│路七五之一０號「│元            │              │
│      │三時十五分許│美村特賣多東港店│              │              │
│      │            │」              │              │              │
├───┼──────┼────────┼───────┼───────┤
│六    │八十八年三月│屏東縣東港鎮中正│二萬一千元    │三五六０八０號│
│      │二十五日下午│路一段一二七號「│              ││
│      │三時五十三分│嘉年華電子專賣店│              │              │
│      │許          │」              │              │              │
├───┼──────┼────────┼───────┼───────┤
│七    │八十八年三月│高雄市楠梓區建楠│七百四十元    │0000000│
│      │二十六日下午│路一四六號「丁丁│              │二０三三號    │
│      │一時十九分許│＼八千里連鎖大藥│              │              │
│      │            │局」            │              │              │
├───┼──────┼────────┼───────┼───────┤
│八    │八十八年三月│高雄市楠梓區建楠│一千八百四十五│0000000│
│      │二十六日下午│路一四六號「丁丁│元            │二０三五號    │
│      │一時二十三分│＼八千里連鎖大藥│              │              │
│      │許          │局」            │              │              │
├───┼──────┼────────┼───────┼───────┤
│九    │八十八年三月│屏東縣潮州鎮中正│八千八百元    │七四五０六九號│
│      │二十六日下午│路十八號「高泰男│              │              │
│      │二時四十七分│飾專門店」      │              │              │
│      │許          │                │              │              │
├───┼──────┼────────┼───────┼───────┤
│十    │八十八年三月│屏東縣潮州鎮介壽│一萬三千九百元│四四八五九五號│
│      │二十六日下午│路一二三號「愛珍│              │              │
│      │三時四分許  │金銀珠寶店」    │              │              │
├───┼──────┼────────┼───────┼───────┤
│十一  │八十八年三月│屏東市○○路六六│一萬七千零九十│二八二０四六號│
│      │二十六日下午│０號一樓「雅藝籐│元            │              │
│      │六時九分許  │飾」            │              │              │
├───┼──────┼────────┼───────┼───────┤
│十二  │八十八年三月│屏東市○○路六六│一萬元        │二八二０四七號│
│      │二十六日下午│０號一樓「雅藝籐│              │              │
│      │六時二十七分│飾」            │              │              │
│      │許          │                │              │              │
├───┼──────┼────────┼───────┼───────┤
│十三  │八十八年三月│屏東市○○路六六│六千元        │二八二０四八號│
│      │二十六日下午│０號一樓「雅藝籐│              │              │
│      │六時三十四分│飾」            │              │              │
│      │許          │                │              │              │
└───┴──────┴────────┴───────┴───────┘
附表二：
一、如附表一編號一所示之時地消費所簽寫之簽帳單第二、三聯上偽造之「乙○○」
    署押二枚。
二、如附表一編號二所示之時地消費所簽寫之簽帳單第二、三聯上偽造之「乙○○」
    署押二枚。
三、如附表一編號三所示之時地消費所簽寫之簽帳單第二、三聯上偽造之「乙○○」
    署押二枚。
四、如附表一編號四所示之時地消費所簽寫之簽帳單第二聯上偽造之「乙○○」署押
    一枚。
五、如附表一編號五所示之時地消費所簽寫之簽帳單第二聯上偽造之「乙○○」署押
    一枚。
六、如附表一編號六所示之時地消費所簽寫之簽帳單第二、三聯上偽造之「乙○○」
    署押二枚。
七、如附表一編號七所示之時地消費所簽寫之簽帳單第二聯上偽造之「乙○○」署押
    一枚。
八、如附表一編號一所示之時地消費所簽寫之簽帳單第二聯上偽造之「乙○○」署押
    一枚。
九、如附表一編號九所示之時地消費所簽寫之簽帳單第二、三聯上偽造之「乙○○」
    署押二枚。
十、如附表一編號十所示之時地消費所簽寫之簽帳單第二、三聯上偽造之「乙○○」
    署押二枚。
十一、如附表一編號十一所示之時地消費所簽寫之簽帳單第二聯上偽造之「乙○○」
      署押一枚。
十二、如附表一編號十二所示之時地消費所簽寫之簽帳單第二聯上偽造之「乙○○」
      署押一枚。
十三、如附表一編號十三所示之時地消費所簽寫之簽帳單第二聯上偽造之「乙○○」
      署押一枚。


司法院資訊處製作；財團法人民間司法改革基金會備份。
